臺灣新竹地方法院民事判決　　　　　　　 99年度訴字第238號
原　　　告　鄒慶銘
即反訴被告　　　　　　　245.
訴訟代理人　彭火炎律師
　　　　　　張玉琳律師
複代 理 人　劉金英
被　　　告　鄒慶政
即反訴原告　　　　　　　245.
訴訟代理人　路春鴻律師
複代 理 人　黃昌仁
訴訟代理人　黃淑芬律師
上列當事人間分割共有物事件，本判決如下：
    主      文
兩造共有坐落新竹縣竹北市○○○段三五一－二地號、地目建、
面積一二０七平方公尺，新竹縣竹北市○○○段三五二－一地號
、地目建、面積七０八平方公尺，共二筆土地，准予合併分割，
其分割方式：如附圖所示Ｂ部分，面積一二一平方公尺，Ｅ部分
，面積一九三平方公尺，Ｇ部分，面積一五三平方公尺，Ｊ部分
，面積七七平方公尺，Ｋ部分，面積六九平方公尺，面積共計六
一三平方公尺之土地，分歸原告（即反訴被告）取得；如附圖所
示之Ａ部分，面積四一六平方公尺、Ｄ部分之，面積一二八平方
公尺，面積共計五四四平方公尺之土地，分歸被告（即反訴原告
）取得；如附圖所示Ｃ部分，面積三四九平方公尺，Ｆ部分，面
積七一平方公尺，Ｈ部分，面積二一五平方公尺，Ｉ部分，面積
一二三平方公尺，面積共計七五八平方公尺之土地，由兩造共同
取得，並由其等依應有部分比例維持共有。
訴訟費用由被告（即反訴原告）負擔二分之一，餘由原告（即反
訴被告）負擔。
    事實及理由
壹、本訴部分：
一、原告（即反訴被告）主張：
（一）緣坐落新竹縣竹北市○○○段351-2號土地（下稱系爭土
      地），係兩造共有土地，地目：建、面積1207平方公尺、
      屬甲種建築用地、兩造應有部分各為1/2，被告於民國74
      年間於系爭土地上興建有建號新竹縣竹北市○○○段153
      號、門牌編號新竹縣竹北市○地里○○鄰○○路○段245巷86
      號之鋼筋混凝土造住宅（後於96年間加蓋至三層），原告
      則於80年間於系爭土地上建有門牌編號新竹縣竹北市○地
      里○○鄰○○路○段245巷82號二層半之鋼筋混凝土造住宅使
      用，另系爭土地上尚有前由兩造故父出資所蓋之石棉瓦造
      老舊建物約十餘坪現供兩造作洗衣間、車庫等使用，及磚
      瓦造房屋（門牌號碼：新竹縣長青路一段245巷80號）現
      由兩造及母親共同作倉庫等使用。
（二）本件原告係僅就兩造於73年間因買賣登記而共有之新竹縣
      竹北市○○○段第351-2號土地，提起分割共有物之訴，
      被告卻係對於88年間因分割繼承登記而共有之同段第352-
      1地號土地提起反訴，上揭土地雖屬相鄰，但二筆土地之
      分割顯然並無「反訴標的之法律關係與本訴標的之法律關
      係兩者之間，有牽連關係」或「反訴標的之法律關係與本
      訴被告作為防禦方法所主張之法律關係兩者之間，有牽連
      關係」之反訴之標的與本訴之標的及其防禦方法之牽連關
      係；且無「本訴標的之法律關係或作為防禦方法所主張之
      法律關係，與反訴標的之法律關係同一」，或「當事人兩
      造所主張之權利，由同一法律關係發生，或本訴標的之法
      律關係發生之原因，與反訴標的之法律關係發生之原因，
      主要部分相同」之可認兩者間有牽連關係之情事，本件反
      訴之提起，自非合法，應予駁回。查本件反訴訴請分割之
      第352-1地號土地，原可依該地面積位置訴請分割而無困
      難，更無該條修正立法理由所揭「五、共有人相同之數筆
      土地常因不能合併分割，致分割方法採酌上甚為困難，且
      因而產生土地細分，有礙社會經濟之發展，爰增訂第五項
      ，以資解決」之不能合併分割將導致分割方法採酌上甚為
      困難，且因而產生土地細分有礙社會經濟發展之情事，反
      訴請求合併分割，亦同無理由。
（三）經查，被告主張竹北地政事務所100年1月7日複丈成果圖
      丙分割方案所示G位置建物本屬原告作倉庫使用部分並非
      事實，依99年7月28日勘驗筆錄中記載被告自承亦使用該
      部分之建物即明。又同上圖所示D位置部分建物（即80號
      古厝），兩造母鄒陳見妹、兩造姊妹鄒慶杏、鄒慶桂所陳
      述兩造父親當著伊等面前說到如何分管等證述不足採信，
      查，兩造父親鄒國銓既未當面跟兩造說要如此分開使用、
      兩造亦從無為同意之意思表示，即無分管協議效力之可言
      ，次查，被告所述亦與上揭被告於勘驗時仍共同使用352-
      1地號上建物乙節不符，亦與原告仍使用該80號古厝之部
      分不符，且兩造父歿後，由兩造及鄒陳見妹、鄒慶杏、鄒
      慶桂於88年12月13日所立遺產分割協議書內所為「竹北市
      ○○路○段245巷80號」即古厝建物，由兩造分配權利各2
      分之1，亦與被告所辯不符，再退言之，上開遺產分割協
      議書之分割協議，亦同有更新效力。
（四）再者，本件如依上揭丙案分割，原告所分配E地上門牌號
      碼82號建物，與80號建物間僅約1台尺間隔，原告根本無
      法使用門牌80號古厝後方三角型花圃土地，不待言諭。又
      82號建物與86號建物之間，間隔寬僅約4台尺（125公分）
      ，依現況上開寬度之土地雖可勉強通行，惟因依該方案被
      告尚分得車庫、洗衣間部分土地，渠可自由通行使用86號
      建物後面花圃，被告隨時可能依土地界線封閉二者間2台
      尺之土地，斯時，原告就僅分得寬2台尺（約62.5公分）
      之土地，自僅勉強可供一人通行，顯然難稱可充分、適合
      的利用所分配之門牌82號、80號建物後之土地，實非公允
      。
（五）按「各共有人，得隨時請求分割共有物。但因物之使用目
      的不能分割或契約訂有不分割之期限者，不在此限」，民
      法第823條第1項定有明文，系爭土地無使用目的不能分割
      或契約訂有不能分割期限之約定，但兩造間卻無法達成分
      割協議，原告自得請求被告分割系爭共有物，原告據此訴
      請就系爭351-2地號為分割，建請依竹北地政事務所99年7
      月28日所測原告方案分割，即原告分配B與D部分，面積共
      457平方公尺（341＋116＝457）、被告分配A部分面積457
      平方公尺土地；又C部分面積293平方公尺土地依兩造各1/
      2保持共有。如鈞院認本件得合併分割，亦請採酌依竹北
      地政事務所100年1月7日所測之乙案分割，即原告分配B、
      E、G、H部分，面積共平方公尺（121＋219＋153＋74＝56
      7）、被告分配A、D、J部分，面積共平方公尺土地（416
      ＋102＋72＝590）；又C、F部分土地依兩造各1/2保持共
      有。
二、被告（即反訴原告）則以：
（一）坐落新竹縣竹北市○○○段351-2及352-1地號土地為兩造
      所共有，應有部分所有權均各為2分之1，原告即反訴被告
      就351-2地號土地提起本訴訴請分割，刻正由鈞院受理；
      惟查，系爭351-2地號土地上之古厝即門牌號碼長青路一
      段245號80號房屋，及352-1地號土地上未辦保存登記亦未
      編列門牌號碼之建物，均為兩造先父鄒國銓所建，並於生
      前即預作劃分使用的方法，即由原告使用該352-1地號土
      地上的建物，而351-2地號土地上的古厝，則由被告使用
      迄今，此由鈞院親至現場履勘時，兩造的母親及姊妹均到
      場證述的內容，即甚瞭然。本件原告提起本訴時僅以351-
      2地號土地主張分割，惟為免兩造土地細分並遵循父親生
      前安排暨向來使用的現狀，爰提起反訴，訴請鈞院就兩造
      相鄰共有之系爭352-1地號土地一併合併分割。
（二）系爭351-2地號土地應與352-1地號土地合併分割，並採竹
      北地政事務所100年1月7日土地複丈成果圖所示丙案作為
      系爭土地合併分割之方案，其中AD（總面積544平方公尺
      ）分歸被告鄒慶政所有，B、E、G、J、K（總面積613平方
      公尺）分歸原告鄒慶銘所有，C、F、H、I（總面積758平
      方公尺）保持共有。蓋就複丈成果圖所示C、H、F、I部分
      ，或為既成道路，或為供進出的空地，屬兩造共同使用的
      範圍，且兩造均表示願於分割後仍保持共有，是此部分應
      無爭議。其次，就複丈成果圖所示G部分上之建物，及B部
      分之花圃，原告表示均係由其使用，自應歸其所有，而被
      告亦同意就該二部分分歸原告取得，是就G、B部分之歸屬
      ，兩造亦無甚歧異。
（三）兩造有爭執者，厥在於80號古厝及洗衣間車庫基地之歸屬
      問題：
    １查，兩造均以養殖雞隻為業，G部分的建物係原告作為倉
      庫使用，而80號古厝則係由被告作倉庫使用，原告已取得
      G部分建物的基地，由被告取得80號古厝的基地，則兩造
      各有一倉庫可供使用，不僅公平妥適，且亦係尊重兩造父
      親生前的安排與歷來使用的現狀，更何況尚在使用該80號
      古厝之兩造母親鄒陳見妹亦表示應由被告取得80號古厝的
      基地，始能保存該建物，甚至原告在其最後所提出的分割
      方案中，亦同意將80號古厝及基地分歸被告取得，是由原
      告取得G部分建物及其基地，而將80號古厝基地分歸被告
      所有，應最能兼顧兩造之最佳利益與使用現狀。
    ２其次，80號房屋後方花圃之空地，現由原告使用，且原告
      亦一再表示在該空地上設有化糞池，而原告所有82號建物
      不論後方或左後側邊，均各有一後門與側門，可通其82號
      房屋後方及80號古厝後方之花圃，另原告所有82號建物與
      80號古厝有一通道，另與被告所有86號房屋之間，亦留有
      一通道，均各可通往長春路一段245巷之既成道路，而80
      號古厝與82號房屋間的通道寬度可供一人通行無虞，82號
      與86號間房屋間通道的寬度更寬，足供二人併肩通行，是
      不論是從該二通道，或經由該側門或後門進入82號房屋再
      從大門，均可到達前方的道路，並無任何不便之處，而既
      已有通道可資通行，原告卻一再堅稱須留通道，實屬令人
      費解。更何況原告一再表示該後方花圃其設有化糞池，原
      告亦一再堅持其希望能保有後方花圃的空地以免化糞池遭
      拆除，惟嗣後又表示不願接受，不同意分歸取得該後方花
      圃的空地，一再反覆其詞，更令人不知所措，惟尚請鈞院
      依衡平原則，以丙案作為分割方法，將該80號古厝的基地
      分歸被告所有，而將該房屋後方的空地分歸原告取得。
    ３再就洗衣間及車庫部分以論，該基地不僅與被告所有房屋
      緊臨，且與被告所有作養雞場使用之351地號土地相連接
      ，而該房屋上設有被告養殖雞隻所需的水塔，其側邊則有
      一口水井，是依丙案將該洗衣間及車庫所在土地分歸被告
      所有，應最能達到物盡其用的經濟價值，且原告已分得B
      部分所示空地，倘再將此部分分歸原告所有，則被告所分
      得者，僅有86房屋的基地及D部分所示80號古厝，而原告
      所取得者，除82號房屋基地外，尚有80號古厝後方空地、
      B部分空地及G部分倉庫建物之基地，顯失公平孰甚，而原
      告不同意接受丙案的分割方法，竟係古厝後方的基地地形
      不夠方正，惟就同樣為丙案其可分得地形方正之B部分空
      地，卻略而不提，可見原告所提的分割方案，僅見其自己
      利益，殊非可採。
（四）綜上所述，系爭351-2及352-1地號土地應予合併分割，並
      依竹北地政事務所100年1月7日土地複丈成果圖所示丙案
      作為系爭土地合併分割的方式，其中A、D分歸被告鄒慶政
      所有，B、E、G、J、K分歸原告鄒慶銘所有，C、F、H、I
      保持共有，應最能貼近系爭土地與相鄰土地整體使用之情
      形及現有使用之狀況，且可兼顧共有物之性質、經濟效益
      及全體共有人之利益，並符合公平正義原則。
三、兩造不爭執之事項：
（一）坐落新竹縣竹北市○○○段351-2及352-1地號土地（下稱
      系爭351-2、352-1地號土地），地目均為建，使用分區均
      為特定農業區之甲種建築用地，且相比鄰，面積各為1207
      平方公尺及708平方公尺，為兩造所共有，所有權應有部
      分均各為2分之1。
（二）兩造就上開土地均無不為分割之契約，而上開土地亦無不
      能分割之情事。
（三）坐落351-2地號土地上，門牌號碼新竹縣竹北市○○路○
      段245巷82號未辦保存登記之3層樓建物（下稱82號建物）
      ，係原告所有及使用，而同上門牌號碼新竹縣竹北市○○
      路○段245巷86號已辦理保存登記之3層樓建物（下稱86號
      建物），係被告所有及使用。
四、本院之判斷：
    本件原告就兩造於73年間因買賣登記而共有之新竹縣竹北市
    ○○○段第351-2地號土地，提起分割共有物之訴，被告則
    對於88年間因分割繼承登記而共有之同段第352-1地號土地
    提起反訴請求與351-2號土地合併分割，原告對於被告即反
    訴原告提起反訴主張於法不合，且不同意被告即反訴原告提
    出之分割方案即竹北地政事務所100年1月7日土地複丈成果
    圖所示丙案，故本件之爭點厥為：(一)本件提起反訴請求合併
    分割是否合法；(二)如可提起反訴請求合併分割，以何分割方
    案為妥適。
（一）本件應得提起反訴請求合併分割：
    １按共有物之分割，依共有人協議之方法行之。分割之方法
      不能協議決定，或於協議後因消滅時效完成經共有人拒絕
      履行者，法院得因任何共有人之請求，命為下列分配：一
      、以原物分配於各共有人，但各共有人均受原物之分配顯
      有困難者，得將原物分配於部分共有人。二、原物分配顯
      有困難時，得變賣共有物，以價金分配於各共有人；或以
      原物之一部分分配於各共有人，他部分變賣，以價金分配
      於各共有人。以原物分配時，如共有人中有未受分配，或
      不能按其應有部分受分配者，得以金錢補償之。以原物為
      分配時，因共有人之利益或其他必要情形，得就共有物之
      一部分仍維持共有。共有人相同之數不動產，除法令另有
      規定外，共有人得請求合併分割。共有人部分相同之相鄰
      數不動產，各該不動產均具應有部分之共有人，經各不動
      產應有部分過半數共有人同意，得適用前項規定，請求合
      併分割。但法院認合併分割為不適當者，仍分別分割之。
      變賣共有物時，除買受人為共有人外，共有人有依相同條
      件優先購買之權，有二人以上願優先承買者，以抽籤定之
      ，98年1月23日總統公布修正、同年7月24日施行之民法第
      824條定有明文。再按，民法第824條第5項、第6項增訂「
      合併分割」之規定，其立法目的乃在避免不動產尤其是土
      地之細分，以有益社會經濟之發展，其中第5項之適用前
      提要件，除法令有禁止合併分割規定外，僅須為共有人相
      同之數不動產，共有人即得請求合併分割。
    ２本件系爭351-2、352-1地號土地為相鄰之不動產，其地目
      均為建、使用分區均為特定農業區之甲種建築用地，且相
      毗鄰，而為兩造共有，所有權應有部分均各為2分之1，有
      土地登記謄本足憑，並經本院會同兩造及地政人員履勘屬
      實，且為兩造所不爭執，已符合上開法條規定請求合併分
      割之要件。原告即反訴被告雖以被告即反訴原告提起反訴
      不符民事反訴要件為辯。經查：
      (1)按反訴之標的，如與本訴之標的及其防禦方法不相牽連
        者，不得提起，民事訴訟法第260條第1項定有明文。而
        上開民事訴訟法第260條第1項所稱之「相牽連」者，係
        指反訴之標的與本訴之標的間，或反訴之標的與本訴防
        禦方法間，兩者在法律上或事實上關係密切，審判資料
        有共通性或牽連性者而言。舉凡本訴標的法律關係或作
        為防禦方法所主張之法律關係，與反訴標的之法律關係
        同一，或當事人兩造所主張之權利，由同一法律關係發
        生，或本訴標的之法律關係發生之原因，與反訴標的之
        法律關係發生之原因，其主要部分相同，均可認為兩者
        間有牽連關係。查本件原告起訴請求分割之351-2地號
        土地與被告即反訴原告請求合併分割之系爭352-1地號
        土地相毗鄰，被告即反訴原告辯稱兩造之父已就系爭
        351-2地號土地上之古厝（門牌號碼新竹縣竹北市○○
        路○段245巷80號未辦保存登記，下稱80號古厝）及系
        爭352-1地號土地上之倉庫（無門牌，即附圖所示G部分
        其上建物）等財產有所分配，兩造並有分管協議，系爭
        351-2地號土地之分割方案與352-1地號土地之分割方案
        有關，且合併分割可避免土地細分，有益於社會經濟之
        發展，並舉證人即兩造胞姊鄭鄒慶錠為證。查分割共有
        物事件關於分割方法法院固不受當事人主張之拘束，惟
        共有物之性質、土地整體利用價值及經濟效益、全體共
        有人之利益，社會利益、使用現況等，俱為法院考量分
        割方案之因素，準此，本件本訴與反訴之訴訟標的雖不
        相同，然本訴之防禦方法即分割方案應考量之各該因素
        ，因與反訴之訴訟標的有關，應符合前揭民事訴訟法第
        260條第1項之規定，而得提起反訴。
      (2)且民法第824條第5項之立法理由乃「共有人相同之數筆
        土地常因不能合併分割，致分割方法採酌上甚為困難，
        且因而產生土地細分，有礙社會經濟之發展，爰增訂第
        五項，以資解決」。又民法第824條第5項、第6項增訂
        合併分割之積極意義乃在避免不動產尤其是土地之細分
        ，以有益於社會經濟之發展，消極意義則可消弭數宗共
        有之不動產可否合併分割之爭議及實務適用之困境，而
        其適用之前提須為共有人相同之數不動產，包括相同性
        質之不動產，例如均為土地…；再者，合併分割以共有
        人已將數不動產一併起訴請求裁判分割為前提，共有人
        於分割共有物訴訟起訴時，固即得就數不動產一併起訴
        ，於起訴後亦得以訴之追加方式，為合併分割之追加，
        被告則得以反訴方式為之」（參見學者謝在全著民法物
        權論(上)新學林出版股份有限公司修訂4版頁第581頁、
        582頁）。準此，准許本件被告即反訴原告提起反訴請
        求合併分割，亦符合前揭立法意旨。
（二）本件以竹北地政事務所100年1月7日土地複丈成果圖所示
      丙案之分割方案為妥適：
    １按各共有人，除法令另有規定外，得隨時請求分割共有物
      ，但因物之使用目的不能分割或契約訂有不分割之期限者
      ，不在此限，民法第823條第1項定有明文。查系爭351-2
      、352-1地號土地為相鄰之不動產，其地目均為建、使用
      分區均為特定農業區之甲種建築用地，且相毗鄰，而為兩
      造共有，所有權應有部分均各為2分之1，為兩造所不爭執
      ，並有土地登記謄本足憑。且系爭351-2、352-1地號土地
      ，依其使用目的並無不能分割情形，而兩造亦無就系爭2
      筆土地有不分割之協議，其等既就分割方法無法達成協議
      ，原告訴請裁判分割系爭351-2地號土地．被告反訴請求
      與系爭352-1地號合併分割，於法自屬有據，應予准許。
    ２次按定共有物分割之方法，固可由法院自由裁量，但亦須
      以其方法適當者為限；又法院裁判分割共有物，須斟酌各
      共有人之利害關係、使用情形、共有物之性質及價值、經
      濟效用，符合公平經濟原則，其分割方法始得謂為適當（
      最高法院90年度臺上字第1607號判決意旨參照）；另定共
      有物分割之方法，固可由法院自由裁量，惟仍應斟酌共有
      人之意願、利害關係及分得部分所得利用之價值等情形，
      定一適當公平之方法以為分割（最高法院89年度臺上字第
      724號判決意旨參照），因此請求共有物之分割，應由法
      院依民法第824條規定命為適當之分配，不受當事人主張
      之拘束，法院為共有物分割時，應斟酌共有物之性質、經
      濟效益及全體共有人之利益，並應符合公平原則，且社會
      利益亦應考慮在內。
    ３經查，系爭351-2地號土地上目前有如下3棟建物，(1)門牌
      號碼為新竹縣竹北市○○路○段245巷80號之未辦保存登記
      建物（即80號古厝），其內有客廳一間，兩造各有房間一
      間，大門進入後最右側為廚房及浴廁，據兩造稱客廳及左
      側房間為被告使用，客廳右側房間目前為原告使用，兩造
      均作倉庫堆放雜物，最右側廚房及浴廁為兩造之母煮飯使
      用；(2)門牌為新竹縣竹北市○○路○段245巷82號之未辦保
      存登記三層樓建物（即82號建物），係原告所有使用；(3)
      門牌為新竹縣竹北市○○路○段245巷86號已辦保存登記之
      三層樓建物（即86號建物），係被告所有使用。86號建物
      後方花圃為被告使用，80號古厝及82號建物後方花圃則為
      原告使用，地下並設有80號古厝及82號建物之化糞池，82
      號建物之後門開在側邊，可通往80號古厝後方花圃。此外
      ，系爭351-2地號土地上另有門牌為竹北鄉白地村11鄰新
      庄子39之2號未辦保存登記之地上物，其為磚造混凝土之1
      層地上物，牆面僅有三面半，未設大門，地上物前方設有
      石棉瓦屋頂，兩造均稱石棉瓦屋頂下方係兩造共用之車庫
      ，地上物則供作洗衣間使用，亦為共用空間，為父親出資
      興建。系爭351-2地號土地如附圖所示B部分為花圃，目前
      係原告使用等情，經本院會同兩造及地政人員勘驗測量現
      場，制有本院99年7月28日勘驗測量筆錄及現場照片可稽
      （見本院卷第73-77、103-106頁）。至於被告提起反訴請
      求合併分割之系爭352-1地號土地上則有如附圖G所示之三
      角形形狀之倉庫，該倉庫目前由原告使用，道路另一側即
      附圖所示J、K部分土地遭第三人占用建屋，有本院100年1
      月7日勘驗測量筆錄可稽（見本院卷第132-137頁），並囑
      託新竹縣竹北地政事務所派員測量屬實，制有100年1月7
      土地複丈成果圖附卷足考（即附圖，見本院卷第139-141
      頁）。此外，系爭351-2、352-1地號土地北側之351、352
      地號土地分別為被告及原告單獨所有等情，亦有351、352
      地號土地登記謄本及原告提出之四鄰土地說明圖可參（見
      本院卷第96、97、66-67頁）。
    ４經考量系爭土地與相鄰土地整體使用情形及現有使用狀況
      ，並兼顧兩造共有人之分割意願暨其等之利益等情況，本
      院基於下列考量，認應採取附圖即竹北地政事務所100年1
      月7日土地複丈成果圖所示丙案之分割方案為妥適，茲分
      述如下：
      (1)附圖所示C、H、F、I及G、B部分：
        附圖所示C、H、F、I部分，或為既成道路，或為供進出
        的空地，屬兩造共同使用的範圍，且兩造均表示願於分
        割後仍保持共有，是此部分應無爭議。其次，就複丈成
        果圖所示G部分土地上之倉庫，及B部分之花圃，原告表
        示均係由其使用，並經本院履勘屬實，且G部分土地與
        原告所有之同小段352地號土地相連，有利於土地整體
        利用，被告亦同意就G、B該二部分土地分歸原告取得，
        故就G、B部分分歸原告所有，兩造亦無歧異。兩造有爭
        執者，厥在於80號古厝、古厝後方花圃及洗衣間車庫基
        地之歸屬問題，茲分述於下。
      (2)附圖所示D、E即80號古厝及古厝後方花圃部分：
        經查，兩造均以養殖雞隻為業，G部分土地上之建物於
        本院第二次履勘時係原告作為倉庫使用，而D部分土地
        上之80號古厝多由被告供作倉庫使用（即客廳及客廳左
        側房間），原告僅使用客廳右側房間，業經本院第一次
        履勘查明屬實，證人即兩造胞姊鄭鄒慶錠並證述：父親
        在世時當著我及母親及姐妹鄒慶杏、鄒慶桂面前說屆時
        倉庫兩造1人使用1間，原告用352-1地號上的倉庫，被
        告用80號古厝當倉庫，父親擔心兩造吵架，沒有跟他們
        說要這樣分開使用，但當著母親及姐妹的面這樣說，意
        思是要我們當證人等語在卷，此情並經鄒慶杏、鄒慶桂
        當場確認屬實（見本院卷第75頁）。本院兼顧兩造之意
        願及目前地上物使用情形及土地整體利用價值等，將G
        部分土地分歸原告所有，已如前述，於茲考量D部分土
        地之歸屬時，自應斟酌兩造利用系爭2筆土地之必要性
        及公平性，因原告已分得G部分土地上之倉庫，而認為
        應將目前亦供倉庫使用之80號古厝所在D部分土地分歸
        被告所有始屬公允。又原告所有82建物之化糞池設於80
        號古厝後方之空地，該空地目前並由原告種植植物放置
        盆栽，為免兩造再起爭執，故將80號古厝後方空地分歸
        原告所有，被告對此亦表同意。至於原告主張如將D部
        分80號古厝所在土地分歸被告所有，因80號古厝與82號
        建物間之巷道極為狹窄，82及86號建物間之巷道亦非寬
        敝，上開分割方案將造成其無法通行云云。惟查，原告
        所有82號建物左後側邊設有後門，可通80號古厝後方之
        花圃，該花圃與82號建物後方空地中間，雖設有白鐵圍
        籬，惟係由原告裝設等情，業據本院履勘屬實；另原告
        所有82號建物與被告所有86號建物之間，亦留有一通道
        ，均各可通往新竹縣竹北市○○路○段245巷之既成道
        路，而80號與82號建物間之通道寬度可供一人通行，82
        號與86號建物間通道之寬度，足供2人通行，有被告提
        出之照片可參（見本院卷第183、186頁）；且被告已表
        示如採附圖之分割方案，其同意80號古厝與82建物間之
        巷道供原告通行，且原告亦可由80號古厝後方之花圃通
        往82號建物後方，再由82號及86號建物間之巷道出入通
        行（見本院卷第134頁）。是不論是由上開2通道，或經
        由該原告所有82號建物後門進入82號房屋再出大門，均
        可到通達新竹縣竹北市○○路○段245巷之既成道路，
        並無原告主張無法通行之疑。本院考量上情，認將附圖
        D部分土地即80號古厝所在位置分歸被告取得，而E部分
        土地即原告所有82號建物及80號古厝後方花圃位置分由
        原告取得，並無礙通行，尚屬可行。
      (3)附圖所示A部分上方之洗衣間及車庫（即100年1月7日複
        丈成果圖甲案之A部分，面積110平方公尺）：
        再就附圖所示A部分上方之洗衣間及車庫所在土地，該
        基地不僅與被告所有86號建物相連，且與被告所有作養
        雞場使用之351地號土地相連接，而該房屋上設有被告
        養殖雞隻所需的水塔，其側邊並有被告使用之水井，此
        經本院履勘屬實，是將該洗衣間及車庫所在土地分歸被
        告所有，應最能達到土地整體利用之經濟價值，且被告
        已同意將附圖B、J、K等部分之土地全部分歸原告，其
        中B部分面積為121平方公尺，形狀工整且面積較洗衣間
        及車庫空間之110平方公尺為大；加計被告同意分予原
        告附圖J、K部分土地及前揭分予原告之附圖G、E部分土
        地，原告分得之土地總面積高達613平方公尺（即附圖B
        、J、K、G、E部分土地；121＋77＋69＋153＋193），
        而被告僅分得面積544平方公尺（即附圖A、D部分土地
        ；416＋128），實難謂對原告有何不公。至於原告主張
        其分得80號古厝後方空地面積不夠方正云云；查依附圖
        之分割方案比對兩造分得部分，原告及被告各分得82及
        86號建物住家所在之土地，亦各分得G、D供倉庫使用之
        建物所在土地，被告雖分得與其所有86號建物相連之洗
        衣間及車庫，惟原告亦分得形狀工整之B部分花圃及J、
        K部分土地，且B部分花圃面積大於被告分得之洗衣間及
        車庫面積，而原告分得之總面積亦大於被告分得之總面
        積。至於原告分得土地割裂為4塊情較被告分為2塊嚴重
        ，此乃因兩造原為兄弟，毗鄰建屋而居，長年共用倉庫
        、車庫、洗衣間所肇致，尤其附圖C、H所示土地為新竹
        縣竹北市○○路○段245巷為供指示建築線之既成巷道，
        有被告提出之建築線指示申請書圖附卷可參（見本院卷
        第45頁），兩造就此部分均同意保持共有，而因附圖
        C、H所示土地貫穿系爭2筆土地，被告又自願將附圖J部
        分所示土地分予原告，以致原告分得土地較不完整，惟
        整體而言，尚難認附圖分割方案對原告有失公允。
(三)末按，分割共有物之訴，本質上並無訟爭性，兩造本可互換
    地位。本件原告、反訴原告起訴雖於法有據，但被告、反訴
    被告等人之應訴，實因訴訟性質所不得不然，且兩造就共有
    物分割方法不能達成協議時，固得起訴請求裁判分割，然本
    訴原告或反訴原告主張之分割方法，僅供法院參考，就該部
    分並不生訴有無理由之問題，況縱法院請求分割共有物為有
    理由，依法定方法分割，然依民法第825條規定，分割後各
    共有人間就他共有人分得部分係互負擔保責任，即該判決尚
    非片面命被告負義務；遑論兩造主張不同之分割方法，以致
    不能達成協議，毋寧為其伸張或防衛權利所必要，如僅因法
    院准原告分割共有物之請求，即命被告應負擔全部訴訟費用
    ，不免失衡。從而，本件分割結果，共有人既屬均蒙其利，
    茲斟酌兩造所受利益，並參酌其應有部分之比例，認應由兩
    造就本訴、反訴部分，分別依其等就系爭土地應有部分之比
    例分擔，較為公允，爰分別諭知如主文第2項所示。
(四)綜上，本院考量兩造共有人之意願、系爭土地使用現況、公
    平原則、社會經濟利益及全體共有人之利益，認系爭土地之
    分割方法應為如附圖分割方案所示B部分面積121平方公尺、
    E部分面積193平方公尺、G部分面積153平方公尺、J部分面
    積77平方公尺、K部分面積69平方公尺之土地由原告取得，A
    部分面積416平方公尺、D部分面積128平方公尺之土地由被
    告取得，至於C部分面積349平方公尺，F部分面積71平方公
    尺，H部分面積215平方公尺，I部分面積123平方公尺，面積
    共計758平方公尺之土地，則由兩造共同取得，並由其等依
    應有部分比例維持共有。
五、兩造其餘主張或舉證，經審酌後，認與本件判決結果，均不
    生影響，爰不一一論述。
六、訴訟費用負擔之依據：民事訴訟法第80條之1。
中    華    民    國    100    年    5    月    12    日
                  民事第一庭    法  官  吳靜怡
以上正本係照原本作成。
如對本判決上訴，須於判決送達後 20 日內向本院提出上訴狀。
如委任律師提起上訴者，應一併繳納上訴審裁判費。
中    華    民    國  100    年    5    月    12    日
                                書記官  馮玉玲